【裁判字號】    88,上易,5372
【裁判日期】    890327
【裁判案由】    詐欺
【裁判全文】
臺灣高等法院刑事判決                          八十八年度上易字第五三七二號
    上  訴  人  臺灣板橋地方法院檢察署檢察官
    被      告  甲○○
    選任辯護人  呂文貴
右上訴人因被告詐欺案件，不服臺灣板橋地方法院八十八年度易字第五七七號，中華
民國八十八年九月二十二日第一審判決（起訴案號：臺灣板橋地方法院檢察署八十七
年度偵字第一０四二九、一五六七五號）提起上訴，本院判決如左：
    主  文
上訴駁回。
    理  由
一、公訴意旨略以：被告甲○○係臺北縣五股鄉○○路二十巷二十號佳山有限公司負
    責人，意圖為自己不法之所有基於概括之犯意，先以每次委託大漢車體股份有限
    公司（下稱大漢公司）打造車體一台，並即付款方式，使大漢公司不疑其付款能
    力，自八十六年五月間起至七月三十一日止，連續大量委託大漢公司打造二十一
    輛汽車車體，費用新台幣（下同）二百八十八萬八千四百元，僅付八十萬元，餘
    款二百零八萬八千四百元，竟遲不給付，屢經催討亦置之不理。又被告甲○○於
    八十七年五月間，在桃園縣蘆竹鄉○○路○段六十巷十一號，以佳山有限公司名
    義，啟渝有限公司名義，第一次向民曜有限公司（下稱民曜公司）購買高空作業
    機五台及附件，總價三百七十六萬一千八百七十五元，分文未付，經民曜公司催
    討，其家人代付五十七萬五千七百，餘款三百十萬六千一百七十五萬元，屢經催
    討亦置之不理，因認被告甲○○涉有詐欺犯行云云。
二、按犯罪事實應依證據認定之，無證據不得推定其犯罪事實；又不能證明被告犯罪
    者，應諭知無罪之判決；刑事訴訟法第一百五十四條、第三百零一條第一項分別
    定有明文。又犯罪事實之認定，應憑真實之證據，倘證據是否真實尚欠明確，自
    難以擬制推測之方法，為其判斷之基礎；而認定犯罪事實之證據係指足以認定被
    告確有犯罪行為之積極證據而言，該項證據自須適合於被告犯罪事實之認定，始
    得採為斷罪資料，最高法院五十三年著有臺上字第六五六號、二十九年上字第三
    一０五號判例。且刑事訴訟上證明之資料，無論其為直接或間接證據，均須達於
    通常一般之人均不致有所懷疑，而得確信其為真實之程度，始得據為有罪之認定
    ，若其關於被告是否犯罪之證明未能達此程度，而有合理懷疑之存在，致使無從
    形成有罪之確信，根據「罪證有疑，利於被告」之證據法則，即不得遽為不利被
    告之認定，亦有最高法院七十六年度臺上字第四九八六號判例可稽。其以情況證
    據（即間接證據）斷罪時，尤須基於該證據在直接關係上所可證明之他項情況事
    實，本乎推理作用足以確證被告有罪，方為合法，不得徒憑主觀上之推想，將一
    般經驗上有利被告之其他合理情況逕予排除，此觀諸最高法院三十二年上字第六
    七號自明。
三、訊據被告甲○○堅決否認有詐欺之犯行，辯稱：自八十四年起即委託大漢公司打
    造車體，且告訴人民曜公司之負責人丙○○與乙○○（偉崇公司）係夫妻，伊與
    偉崇公司有多年交易紀錄，本件交易亦係與乙○○交涉，伊因週轉不靈致無法支
    付公司貨款，並非蓄意詐欺，事後亦未逃逸無蹤，且已經清償一部分債款等語。
四、經查：
（一）大漢公司部分：
    被告甲○○自八十六年三月間起，即開始小量委託大漢公司打造車體，且已經付
    款十三萬八千五百元，至八十六年五月至七月間，復委託大漢公司打造車體二十
    一輛，被告甲○○已給付其中一部分價款（八十萬元），尚欠二百零八萬八千四
    百元，因大漢公司留置被告甲○○急欲交付予車主之車輛，致被告甲○○不肯給
    付餘款等情，業據告訴人大漢公司陳明在卷（見第一０四二九號偵查卷告訴狀）
    ，可知被告過去與大漢公司有生意往來，且已付款，此次打造二十一輛車體，已
    經支付部分款項，係因大漢公司留置其急欲交付予客戶之車輛，故被告未給付餘
    款，如其確有詐騙車體之故意，為何要給付部分款項？且被告於偵查時均有到庭
    接受偵訊，並未潛逃無蹤，有偵查筆錄可憑，被告於起訴後（八十八年七月十九
    日），復清償大漢公司欠款五十萬元，有大漢公司出具之收據可憑，嗣大漢公司
    鍾榮昌亦於原審到庭証稱已與被告達成和解，大漢公司不再追究被告刑事責任，
    益足証被告於訂購車體之初，並無詐欺大漢公司之故意。難認被告於訂購車體當
    時，已有「不付款」之故意，或預見「明知不能付款」之情形。
（二）民曜公司部分：
    １、經查被告自八十四年間起即與証人（即告訴人民曜公司負責人丙○○之夫）
        乙○○經營之偉崇公司有生意往來，嗣偉崇公司結束營業，復與代理民曜公
        司之乙○○有生意來往，金額總計一千餘萬元，此有被告提出支帳冊可稽，
        復為告訴人代表人乙○○所不爭執；訊據証人（即告訴人民曜公司負責人丙○○之夫）乙○○到庭証稱：伊是崇崇公司負責人，過去被告有用山有限公
        司（以下簡稱佳山公司）名義向偉崇公司買貨，現在偉崇公司已經結束，此
        次生意是伊去談的，民曜公司是伊太太丙○○的公司，被告是用佳山公司名
        義跟伊太太的公司做生意，當時被告叫伊開給啟瑜實業有限公司（以下簡稱
        啟瑜公司）、益拓、佳山公司之發票，但是後來等到了付款的時候，他弟弟
        用益拓公司的名義來付益拓公司的發票，都已經付清了，所以當時以為是他
        弟弟幫他付的錢，且起訴後被告已經付了五十萬元貨款等語（見原審本院八
        十八年八月十一日訊問筆錄）。可知被告過去雖從未與告訴人民曜公司交易
        ，但卻曾與民曜公司負責人丙○○之夫（即乙○○）所經營之偉崇公司交易
        ，且均已經付款，此次交易亦是由乙○○所接洽，只是使用民曜公司之名義
        為出賣人而已；偉崇公司與民曜公司在實質上可認定為同一個經濟體。
    ２、於本院調查時，經函請台灣電力股份有限公司（以下簡稱台電公司）檢送該
        公司各單位向啟瑜公司、佳山公司購買高空作業車（機）等機具之價款支付
        情形結果，台電公司向被告之啟瑜公司、佳山公司購買高空作業車（機）等
        機具計數千萬元，然皆已付款，有台電公司八十八年二月三日電法字第八九
        O二--O一二四號函暨所附資料表等在卷可按，雖告訴人公司指訴被告自台電
        公司領款後，去還積欠別人的借款云云，縱屬事實，亦無從認定被告向告訴
        人公司購貨之際即有詐欺之意圖；又被告所經營之公司尚積欠告訴人公司二
        百五十九萬四萬四千六百二十元，此為證人乙○○所是認，於本院調查時雙
        方已達成和解，有和解書乙件在卷可考；且被告於偵查時均有到庭接受偵訊
        ，並未潛逃無蹤（見偵查筆錄），其與一般詐騙集團第一次訂貨後即攜貨、
        款潛逃無蹤之情形，尚有不同，被告辯稱其只是一時週轉不靈，訂貨之初並
        無詐欺故意等語，難謂毫無可採之處。
    ３、另被告已經使用益拓公司名義給付部分貨款予民曜公司，如其確有詐騙貨物
        之故意，似不必給付部分款項，被告於起訴後且又給付了五十萬元貨款，亦
        據證人乙○○陳明在卷，並有證人乙○○簽收之收據一紙在卷可憑，均難認
        被告甲○○於向民曜公司訂貨之初，已有「不付款」之故意，或「明知不能
  付款」之預見。
（三）此外復查無其他積極証據可証明被告甲○○犯有詐欺罪，可知本件純屬債務不
      履行之民事糾紛，應循民事途徑解決。
（四）原審因為被告無罪之判決，洵無不當，公訴人上訴指摘原判決不當，非有理由
      ，其上訴應予駁回。
據上論斷，應依刑事訴訟法第三百六十八條，判決如主文。
本案經檢察官郭啟東到庭執行職務。
中    華    民    國    八十九    年      三        月    二十七        日
                              臺灣高等法院刑事第二十一庭
                                  審判長法  官
                                        法  官
                                        法  官
不得上訴
附錄：本判決論罪科刑法條全文


司法院資訊處製作；財團法人民間司法改革基金會備份。
